臺灣高等法院臺中分院刑事判決　　　 100年度上訴字第1692號
上　訴　人
即　被　告　洪聰模
選任辯護人　郭隆偉　律師
上列上訴人因強盜案件，不服臺灣臺中地方法院100年度訴字第2
05號中華民國100年7月4日第一審判決（起訴案號：臺灣臺中地
方法院檢察署99年度偵字第20690號），提起上訴，本院判決如
下：
    主  文
上訴駁回。
    犯罪事實
一、洪聰模與龔幼男、莊麗華、陳雄民及溫淑如等人均係牌友關
    係，渠等於民國99年2月19日左右起即至溫淑如位於臺中市
    ○○○○街189之4號6樓住處打麻將，而同年月22日中午某時
    起，渠等復於溫淑如上開住處打麻將，嗣於同日下午10時許
    ，洪聰模因再行輸錢，致心生不滿，竟藉口懷疑係龔幼男及
    莊麗華2人詐賭，而基於共同意圖為自己不法所有之犯意聯
    絡，於打麻將期間即先行以伊所使用門號0000000000號行動
    電話撥打門號0000000000號行動電話，聯絡某1真實姓名年
    籍不詳、綽號「阿進」之成年男子前來處理。洪聰模並先徒
    手毆打龔幼男及莊麗華之頭部及眼睛各1下，並要求每人現
    出麻將底牌，並向溫淑如質問龔幼男及莊麗華2人是否詐賭
    ；嗣綽號「阿進」之人夥同另2名不詳姓名年籍之成年男子
    到場後，其中1人即將莊麗華拖到隔壁房間，並徒手毆打莊
    麗華，並出言恐嚇要將莊麗華由6樓窗戶丟下去，再將莊麗
    華拖回原房間，另1人則徒手毆打龔幼男，並持椅子作勢毆
    打龔幼男，嗣後綽號阿進者復命令龔幼男及莊麗華交出手機
    ，且禁止龔幼男上廁所，另由洪聰模及綽號阿進者命龔幼男
    及莊麗華2人交出身上全部款項，致龔幼男及莊麗華2人因已
    不能且不敢抗拒，遂取出身上所有現金，經洪聰模要求溫淑
    如代為清點共約新臺幣（下同）6萬5000元後，即由溫淑如
    將全部現金交付予洪聰模；又洪聰模或綽號阿進之人並要求
    龔幼男及莊麗華2人交出其等之國民身分證，由其中1名男子
    抄寫其等之住址後，再將證件返還予龔幼男及莊麗華2人，
    而綽號阿進者隨即又命龔幼男及莊麗華承認詐賭一事，並需
    書寫自白書，洪聰模並向龔幼男及莊麗華2人表示若不從將
    再行毆打，而龔幼男及莊麗華2人因受傷無法書寫，故由綽
    號阿進者口述自白書內容，由在場之陳雄民代為書寫，再由
    龔幼男及莊麗華2人簽名，由洪聰模隨即取走該自白書，並
    要求龔幼男及莊麗華2人必須於翌日即同年月23日各交付5
    萬元現金以贖回該自白書，其後洪聰模隨即與綽號「阿進」
    等3人一同離去。嗣經龔幼男於遭洪聰模等人強盜後離去當
    日即向員警報案處理，始循線查悉上情。
二、案經龔幼男訴由臺中市政府警察局第4分局報請臺灣臺中地
    方法院檢察署檢察官偵查起訴。
    理    由
一、證據能力之程序事項：
  (一)按被告以外之人（包括證人、鑑定人、告訴人、被害人及共
    同被告等）於司法警察官或司法警察調查中所為之陳述，與
    審判中不符時，其先前之陳述具有較可信之特別情況，且為
    路證明犯罪事實存否所必要者，得為證據，刑事訴訟法第15
    9條之2定有明文。其立法本旨係以證人於審判外之言詞或書
    面陳述，屬於傳聞證據，此項證據，當事人無從直接對於原
    供述者加以詰問，以擔保其真實性，法院亦無從直接接觸證
    人而審酌其證言之憑信性，違背直接審理及言詞審理之原則
    ，除具有必要性及信用性情況之除外者外，原則上不認其有
    容許性，自不具證據能力（最高法院97年度上字第4837號判
    決參照）；倘法院已經依據當事人聲請傳喚證人到庭接受檢
    辯雙方之交互詰問，則法院既已透過直接、言詞審理方式檢
    驗過該證人之前所為證述，當事人之反對詰問權已受到保障
    得以完全行使之情況下，該等審判外證據除有其他法定事由
    （例如：非基於國家公權力正當行使所取得或私人非法取得
    等，而有害公共利益，即以一般證據排除法則為判斷），應
    認該審判外供述已得透過審判程式之詰問檢驗，而取得作為
    證據之資格，亦即其審判外供述與審判中供述相符部分，顯
    然已經構成具備可信之特別情狀，當然有證據資格，最高法
    院97年度台上字第4370號判決意旨亦採認上開說明。證人即
    龔幼男、莊麗華、溫淑如及陳雄民於警詢中所為陳述，雖屬
    被告以外之人於審判外之陳述，但上開證人等於原審審理時
    均經傳喚到庭具之結作證，行交互詰問，有結文在卷為憑，
    故其等於警詢之供述，與法院審理中之證詞相符部分，已具
    備可信之特別情狀，自有證據能力。至其等先前於警詢之陳
    述與審判中之證述內容不符部分，仍容許以之作為彈劾其等
    於法院審理時所為陳述之憑信性，用以爭執其先後不一致陳
    述之證明力。
  (二)次按被告以外之人於審判外之陳述，雖不符刑事訴訟法第15
    9條之1至第159條之4之規定，而經當事人於審判程序同意作
    為證據，法院審酌該言詞陳述或書面陳述作成時之情況，認
    為適當者，亦得為證據。當事人、代理人或辯護人於法院調
    查證據時，知有第159條第1項不得為證據之情形，而未於言
    詞辯論終結前聲明異議者，視為有前項之同意，刑事訴訟法
    第159條之5第1項、第2項定有明文。立法意旨在於傳聞證據
    未經當事人之反對詰問予以核實，原則上先予排除，惟若當
    事人已放棄詰問或未聲明異議，基於證據資料愈豐富，愈有
    助於真實發現之理念，且強化言詞辯論主義，法院自可承認
    該傳聞證據例外擁有證據能力。查本件檢察官、被告及選任
    辯護人對於證人龔幼男、莊麗華、溫淑如、陳雄民及朱志閎
    於偵查中所為證述，均表示不爭執（見本院案卷），並未於
    言詞辯論終結前聲明異議，依刑事訴訟法第159條之5第2項
    之規定，視為同意作為證據，且本院審酌上開證人等人均係
    於案發後不久所為之陳述，記憶猶新，又非在非自由意志之
    情況下所為之陳述，所陳自較符事實，核無顯有不可信之情
    況，是本院認該等言詞陳述適當，依刑事訴訟法第159條之5
    第1項之規定，自均得為證據。
  (三)又按從事業務之人於業務上或通常業務過程所須製作之紀錄
    文書、證明文書，除顯有不可信之情況外，得為證據，刑事
    訴訟法第159條之4第2款已定有明文。而醫師法第12條第1項
    規定：醫師執行業務時，應製作病歷，並簽名或蓋章及加註
    執行年、月、日。第2項規定：前項病歷，除應於首頁載明
    病人姓名、出生年、月、日、性別及住址等基本資料外，其
    內容至少應載明下列事項：一就診日期。二主訴。三檢查項
    目及結果。四診斷或病名。五治療、處置或用藥等情形。六
    其他應記載事項。因此，醫師執行醫療業務時，不論患者是
    因病尋求診療，或因特殊目的而就醫，醫師於診療過程中，
    應依醫師法之規定，製作病歷，此一病歷之製作，均屬醫師
    於醫療業務過程中所須製作之紀錄文書，而且每一醫療行為
    均屬可分，因其接續之看診行為而構成醫療業務行為，其中
    縱有因訴訟目的，例如被毆傷而尋求醫師之治療，對醫師而
    言，仍屬其醫療業務行為之一部分，仍應依法製作病歷，則
    該病歷仍屬業務上所製作之紀錄文書，與通常之醫療行為所
    製作之病歷無殊，自屬刑事訴訟法第159條之4第2款所稱從
    事業務之人於業務上所須製作之紀錄文書，而診斷證明書係
    依病歷所轉錄之證明文書，自仍屬本條項之證明文書（最高
    法院97年度台上字第666號、96年度台上字第1957號判決意
    旨可參）。據此，本件卷附由行政院衛生署臺中醫院開具龔
    幼男之診斷證明書，係被害人龔幼男就醫之證明，參照前述
    說明，自屬刑事訴訟法第159條之4第2款所稱從事業務之人
    於業務上或通常業務過程所須製作之證明文書，復無具體事
    證顯示該診斷證明書存有詐偽或虛飾之情事，核無該法條所
    定顯有不可信之特別情況，自亦得為證據。
  (四)又按除法律另有規定外，實施刑事訴訟程序之公務員因違背
    法定程序取得之證據，其有無證據能力之認定，應審酌人權
    保障及公共利益之均衡維護，刑事訴訟法第158條之4定有明
    文；惟本案所引用之通聯紀錄及照片等非供述證據，並無證
    據證明係實施刑事訴訟程序之公務員違背法定程序所取得，
    自應認均有證據能力，合先敘明。
二、訊據被告洪聰模固坦承伊確有於上開時、地，與證人龔幼男
    、莊麗華及陳雄民等人在溫淑如上開住處賭博，至同日下午
    10時許，伊以證人龔幼男及莊麗華2人涉嫌詐賭，而與龔幼
    男及莊麗華發生口角，並出手打龔幼男、莊麗華2人之頭部
    或眼睛各1下，且以電話邀約綽號「阿進」之人至溫淑如上
    開住處處理，而綽號阿進者邀及其友人共計3人到場後，亦
    確有於上開時、地為上開妨害自由及傷害龔幼男、莊麗華2
    人之犯行，伊當日則有取走龔幼男及莊麗華所交付之款項共
    計65000元，亦有收取龔幼男及莊麗華所書寫之自白書，該
    名綽號阿進之人亦向龔幼男及莊麗華2人表示事後要各拿出5
    萬元以贖回該自白書，作為向伊詐賭之賠償金，伊方與綽號
    阿進等3人共同離去等情不諱；然仍矢口否認有何結夥強盜
    之犯行，辯稱：本件糾紛在於行為人主觀上認定告訴人龔幼
    男及莊麗華二人設局詐賭，理由如下：I本件係以麻將為戲
    ，以六百元為底，一百元為一台，無人插花，故每一將輸贏
    大約一萬元左右，實難預料賭博之人有攜帶鉅款之可能。II
    被告與告訴人等已連續賭博四天，雖有懷疑，直至案發當日
    方有真憑實據，即便阿進男子未到前，被告就要求告訴人等
    對質有無詐賭一事，而非持人多勢眾才主張告訴人等有詐賭
    行為。III告訴人龔幼男有聽力障礙，以致其與莊麗華溝通上
    多使用手勢，難免引人疑竇云云。
三、本院查：
  (一)被告洪聰模確有於上開時、地，與證人龔幼男、莊麗華及陳
    雄民等人在溫淑如上開住處賭博，至同日下午10時許，被告
    則以證人龔幼男及莊麗華2人涉嫌詐賭，而與龔幼男及莊麗
    華發生口角，並出手打龔幼男、莊麗華2人之頭部或眼睛各1
    下，且以電話邀約綽號「阿進」之人至溫淑如上開住處處理
    ，而綽號阿進者邀及其友人共計3人到場後，亦確有於上開
    時、地為上開妨害自由及傷害龔幼男、莊麗華2人之犯行，
    被告當日則有取走龔幼男及莊麗華所交付之款項共計65000
    元，亦有收取龔幼男及莊麗華所書寫之自白書，該名綽號阿
    進之人亦向龔幼男及莊麗華2人表示事後要各拿出5萬元以贖
    回該自白書，作為向被告詐賭之賠償金，被告方與綽號阿進
    等3人共同離去等情，業據被告供陳在卷，且經證人龔幼男
    及陳雄民於偵查及原審審理中、證人莊麗華及溫淑如於警詢
    、偵查及原審審理中證述詳實，復有證人龔幼男及莊麗華之
    自白書（詳見警詢案卷第43頁、偵卷第22頁）、龔幼男手寫
    案發現場紙條（詳見警詢案卷第44頁）、龔幼男之衛生署臺
    中醫院診斷證明書（詳見警詢案卷第45頁）、莊麗華受傷照
    片3張（詳見警詢案卷第46頁至第47頁）、現場照片10張（
    詳見警詢案卷第48頁至第52頁）、0000000000通聯電話查詢
    單（詳見警詢案卷第53頁）、0000000000通聯電話查詢單（
    詳見警詢案卷第55頁至第63頁）、龔幼男身心障礙手冊及身
    分證影本（詳見警詢案卷第75頁）及證人溫淑如於100年3月
    30日當庭繪製之現場平面圖等存卷足參，自堪先認定為真。
  (二)依下列證據，被告與「阿進」等人之強暴行為已達不能抗拒
    之程度：
  (1)證人即告訴人龔幼男於99年3月3日警詢時證稱：「我於99年
    2月22日22時許在臺中市○○○○街189-4號6樓，因過年期間
    我與朋友陳雄民、溫淑如、莊麗華綽號阿謀等人打牌消遣，
    就綽號阿謀一直打電話找人，不久就有一位自稱阿進的男子
    率同二個年輕的男子進來屋子，綽號阿謀就指揮阿進的男子
    及另外二個人徒手毆打我，以拳頭及手打我頭部及胸部，並
    用椅子摔我，認定我與莊麗華一起詐賭，以暴力方式要我與
    莊麗華拿出我的身分證抄錄我的姓名地址等資料，簽立承認
    有詐賭的自白書，因我沒有詐賭，我原本不要簽立自白書，
    但是阿謀他以很凶的口氣說如果我不簽的話，要繼續毆打我
    到承認為止，當時我怕繼續被毆打所以簽下一份自白書，然
    後阿謀就很凶惡的方式命令溫淑如搜刮莊麗華及我錢包內的
    現金，莊麗華被搜刮新台幣4萬元左右，我被拿走35000元，
    被拿走得錢全部被阿謀拿走，阿謀拿了錢之後就率同阿進及
    另二人離開」等語。
  (2)證人即告訴人莊麗華於99年9月27日檢察官偵訊時證稱：「
    當天吃完午飯開始打牌，吃完晚餐之後七點多，再打一將八
    點多時，打到快結束約九點時，洪聰謀就邊打牌時邊打電話
    ，至少約有三、四通，他先用手打我的眼睛一下及打龔幼男
    的頭一下，說我們二個人詐賭，洪聰謀叫的三個人就進來了
    ，溫淑如隨後就進來了，應該不是溫淑如開門的，三個人進
    來後，其中一個高個子的人用手打我頭，把我拖到隔壁房間
    ，一直打我，一直踹我，說要從六樓把我丟下去，叫我承認
    詐賭，又把我拖回去，我回去時看到一位拿椅子站在龔幼男
    後面，作勢要用椅子打龔幼男，高個男還一直打我，溫淑如
    叫我拿錢出來保命要緊，讓他們趕快走，我錢放在包包，我
    把包包裡面的錢將近四萬元放在麻將桌上，然後阿進之男子
    叫龔幼男把錢拿出來，龔幼男自己把錢拿出來放在桌上，他
    拿多少錢我不清楚，洪聰謀叫溫淑如算有多少錢，算完錢洪
    聰謀就拿去，洪聰謀及阿進叫我及龔幼男拿身分證出來，身
    分證是我自己拿出來的，龔幼男是包包打開，他自己有拿一
    張，拿椅子的人拿一張證件出來，阿進之人叫拿椅子的人抄
    我們的地址，抄完後還給我們，叫我不要假裝（台語），阿
    進叫我們坦承詐賭，我們不知道要寫什麼，然後洪聰謀就叫
    陳雄民或阿進寫，阿進之人就念內容給陳雄民寫，寫完就叫
    我們簽名，我們不簽又被打，溫淑如叫我們保命，我就簽了
    ，龔幼男不簽還被打，後來龔幼男也簽名了，簽完交給溫淑
    如，洪聰謀四個人出去，馬上又回來，洪聰謀叫我及龔幼男
    隔天一人拿五萬來溫淑如把所寫的紙拿回去，交五萬元紙條
    才會還，他們走的時間約晚上11點多，我沒有看時間。但是
    我們大約有堅持一個小時，之後我們就各自回家了」等語。
  (3)現場目擊證人溫淑如於99年4月21日警詢時證稱：「於99年2
    月22日22時許在臺中市○○○○街189-4號6樓，當時有朋友陳
    雄民、龔幼男、莊麗華、綽號阿謀等人把牌消遣，我坐在客
    廳看電視，就聽到陳雄民、莊麗華、龔幼男、阿謀等人叫我
    進去，就問我說這手牌你要打，會打什麼，因大家都把牌翻
    出來，阿謀一直說龔幼男及莊麗華出老千，阿謀要求莊麗華
    、龔幼男賠償，不久就有三個人衝進來，就很凶拿椅子砸桌
    子，大家就嚇得要死，就有一個叫阿進的男子，出手打莊麗
    華、龔幼男等人，我就護在前面，我跟阿謀及阿進講『用講
    的就好、不要動手』，阿謀及阿進等二人動手打莊麗華，阿
    謀有以手打莊麗華的臉頰，就把莊麗華拖去隔壁的房間毆打
    ，阿進就有說要將不配合，要將莊麗華從樓上丟下去，接著
    毆打莊麗華後，就要求莊麗華及龔幼男把錢交出來，如果不
    交出來要押走莊麗華及龔幼男，莊麗華及龔幼男就把錢拿出
    來放在桌上，阿謀就要求我算多少錢，我算完就放在桌上，
    我就走出去房間，是阿謀跟阿進把錢拿走，又要求莊麗華及
    龔幼男寫自白書，要求莊麗華及龔幼男隔日拿3-5萬元來贖
    回自白書，當天晚上阿謀等人就來拿走自白書」等語。再同
    年9月27日檢察官偵訊時證稱：「進來後開始打莊麗華及龔
    幼男，問他們為何詐賭，有一個人拿椅子要打，但是沒有，
    。從頭到尾都是用手打，莊麗華有被拖到隔壁，我有阻擋但
    被推，沒有成傷。我有看到他們踹莊麗華的屁股，莊麗華被
    拖回來，洪聰謀及年紀大的人就叫莊麗華及龔幼男拿錢出來
    ，莊麗華打開皮包只拿一半的錢出來，被洪聰謀看到錢包裡
    面還有錢，他就叫莊麗華全部拿出來，莊麗華不拿，洪聰謀
    叫我拿，我說不要，年紀大的人說莊麗華不拿出來還要再打
    ，我就跟莊麗華講保命，莊麗華後來就拿出來，龔幼男自己
    拿出來放在桌上，洪聰謀就叫我算多少錢，全部是5-6萬元
    ，正確數字我忘記了，算錢以後，洪聰謀及年紀大的人叫莊
    麗華、龔幼男拿出身分證，身分證拿出來以後，洪聰謀及年
    紀大的人就叫莊麗華及龔幼男寫自白書，他們嚇到沒有辦法
    寫，後來就叫陳雄民寫，洪聰謀及年紀大的人討論內容後念
    給陳雄民寫，寫完在叫莊麗華、龔幼男簽名，四個人出去後
    ，在客廳洪聰謀叫我跟莊麗華及龔幼男講隔天在拿出五萬元
    換自白書，我說不要，洪聰謀就進去房間告訴他們換自白書
    的事，講完他們就走了，大約10-11點的事，後來我在晚上
    11點我就先走了」等語。
  (4)現場目擊證人陳雄民於99年4月30日警詢時證稱：「我在場
    。在打麻將，有些誤會，發生打架行為，當時有朋友陳雄民
    、莊麗華、龔幼男、綽號阿謀等人打牌消遣，因為阿謀懷疑
    莊麗華及龔幼男有出老千詐賭的嫌疑，阿謀當時就問莊麗華
    及龔幼男有無詐賭，他們二人都不承認，阿謀就動手打莊麗
    華、龔幼男每人一個耳光，阿謀有打電話不知打給何人，然
    後就叫溫淑如進來打牌的房間，阿謀就詢問溫淑如這種牌怎
    麼可以這樣打，沒多久就有三個人進來，其中有一個人就出
    手打龔幼男及莊麗華耳光，要求龔幼男及莊麗華將手機交出
    來放在桌上，後來將莊麗華帶出去，我有聽到莊麗華的喊叫
    聲，我在房間裡面，我沒有見到莊麗華為何喊叫，約五分鐘
    左右就帶莊麗華回來，就要求莊麗華及龔幼男把錢交出來，
    莊麗華及龔幼男就把錢拿出來放在桌上，阿謀就要求溫淑如
    算有多少錢，阿謀又要求莊麗華及龔幼男寫自白書，莊麗華
    及龔幼男害怕手軟沒有辦法寫，阿謀就要我幫他寫，叫莊麗
    華及龔幼男簽字，要求莊麗華及龔幼男隔日拿五萬元來贖回
    自白書」「（．．問：你為何要寫自白書？）答：是我寫的
    。因為龔幼男、莊麗華害怕手軟了，阿謀就叫我寫，莊麗華
    有說叫我寫一寫他簽字就好了」等語。再於99年9月27日檢
    察官偵訊時證稱：「（問：桌子上全部多少錢？）答：溫淑
    如算的，大概有五、六萬元」「（問：洪聰謀說他被詐賭多
    少錢？）答：他說幾天下來四、五萬元」「（問：幾天下來
    的輸贏？）答：我輸約一萬元，其他人我不知道」「（問：
    洪聰謀既然輸四、五萬元，為何他卻拿走龔幼男及莊麗華全
    部的錢，而不是拿輸的錢？）答：這我不清楚，但是他拿全
    部的錢，他拿的是超過他說的錢，大家都知道超過，但是他
    還是拿走，莊麗華拿包包的時候，洪聰謀說還有。莊麗華就
    一直掏錢，皮包每一層都拿。他還不知足，還說要他們拿錢
    來贖自白書」等語。
  (5)本件被害人龔幼男及莊麗華二人均係女子，在先天上無論身
    型或體力與男子本即有相當差距，被告、「阿進」及其他2
    名不詳姓名男子，以優勢之人數及體力施暴於被害人等，綜
    合上開供述證據內容及前揭龔幼男之衛生署臺中醫院診斷證
    明書、莊麗華受傷照片、現場照片，被告等人之強暴手段顯
    已達不能抗拒之程度甚明。
  (二)依下列證據，被告與「阿進」等人，主觀上有不法所有意圖
    ：
  1.證人溫淑如於原審審理時證稱：「（問：據被告稱，當初有
    請你評理，你當下如何說？）答：有時候很難講，要打一條
    ，還是打四條，但是不打一條，要打四條，有點怪怪的，但
    是我也不清楚，因為我在睡覺，被叫起來」「（問：就該三
    人進來之後，所作行為請描述？）答：他們進來很兇，說你
    們是不是詐賭，他們女生就說沒有，他們又說如果是詐賭的
    話，要把詐賭的錢吐出來，女生就說沒有，然後就有點衝突
    」「（問：莊麗華、龔幼男二人是否有承認詐賭？）答：他
    們當然不承認」「（問：不承認詐賭，為何要拿出錢來？）
    答：阿進他們三人很兇，還打人，拿椅子摔牌桌，大家嚇得
    要死，我也嚇得要死」「．．，二人的錢各別拿出來放在桌
    上，混在一起之後，我才清點。我在清點時，我手還在發抖
    」「（問：最後錢是誰拿走？）答：被告拿走，他拿在手上
    就從麻將間走到客廳」「（問：那時候有說詐賭的部分總共
    要賠償多少？）答：他們寫自白書，各五萬元，總共是十萬
    元」等語；證人陳雄民於原審審理時證稱：「當初有四個人
    在打麻將，被告懷疑另二個打麻將的人（即告訴人二人）有
    餵牌嫌疑，就請溫淑如出來認定是不是餵牌，正不正常。雙
    方各有說詞，被告說有，告訴人二人說沒有。過沒有多久，
    就有三個男子進來，針對告訴人二人說有餵牌嫌疑，對他們
    動手，．．」「阿進進來時，我在場是看到他各打告訴人二
    人一拳，他們把莊麗華帶出去要講話，後來莊麗華進來，我
    看到莊麗華好像在外面也被打」「．．我是後來才打的，不
    是從頭打到尾，所以我不知道被告輸贏多少錢」「（問：莊
    麗華、經幼男有無承認他們有詐賭？）答：沒有承認。從頭
    到尾都沒有承認」「（問：偵查中你有提到，自白書由你寫
    的理由是被告要告訴人二人自己寫，可能是被打得太嚴重？
    ）答：他們二人被打，很害怕，手軟腳軟無法寫」「之前他
    們先打，我是後來最後一局才打，之前他們打多久我不清楚
    ，我下去之後打一、二個鐘頭，可能還沒有打完一局，打了
    二圈或三圈」「（問：當天你下去打至出事，你的輸贏多少
    ？）答：幾百元」「（問：你與被告一起打牌就一次，輸贏
    幾百元，你打的這次，龔幼男輸或贏？）答：我沒有印象」
    「（問：莊麗華輸或贏？）答：我沒有印象」「（問：被告
    輸或贏？）答：我也不清楚」「（問：是否都是小輸小贏，
    沒有很深記憶？）答：是」等語。
  2.依上開證述內容，被害人莊麗華及龔幼男自始均未曾坦認其
    等有何對被告詐賭之行為，且乏其他積極事證證明被害人等
    有詐賭行為。而實際參與打牌之證人陳雄民於偵查中證稱：
    幾日下來伊輸約1萬元等語，已見前述，則被害人等果有詐
    賭行為，陳雄民亦為被害人，何以對被害人等未為任何主張
    ，任令被告拿取全部之「賠償」，此亦與常理有違。至證人
    朱志閎於99年10月7日檢察官偵訊中雖曾具結陳稱：「（問
    ：何時、地與龔幼男及莊麗華打麻將？）答：99年2月間，
    那1天我不記得了，應該是過完年，我只去過1次，我與洪聰
    模及2名女性，姓名我不知道，地點在臺中市○○路的雄貓
    國寶大廈，應該的主人是姓溫，龍哥叫我去溫小姐那邊捧場
    」「（問：輸贏為何？）答：我輸約1萬元，我打2將，那2
    名女子贏」「（問：為何輸？）答：我第1將打到西風圈時
    過程中我覺得怪怪的，我蓋牌起來看，我認為上家餵下家，
    高的女子餵矮的女子，我心裡覺得有問題，所以我跟主人講
    再打1將就要走」「（問：還有其他可疑處嗎？）答：沒有
    」等語；然依證詞內容，證人朱志閎僅屬個人心中懷疑而無
    法舉出證據證明被害人2人曾向其詐賭等情為真，則證人朱
    志閎上開證言，自無足作為認定被告確有遭被害人2人詐賭
    之有利證據。
  3.縱認以被告曾翻牌要求溫淑如等人看牌評理等動作，而認定
    被告於為本件犯行時，懷疑被害人等二人詐賭，然依下列理
    由，仍難認被告無不法所有意圖
  (1)依前所述，被害人等自始即不承認有詐賭行為，且乏具體、
    客觀事證證明被害人等確有詐賭行為，此節自為被告所明知
    。
  (2)被告強取被害人等之金額合計6萬5千元，已據被告自承在卷
    ，核與證人溫淑如、陳雄民前開所證「5、6萬元」大致相符
    。被告雖主張其共輸了7萬餘元云云，並無具體證據足資證
    明，且依證人陳雄民於偵查中之證述：「（問：洪聰謀說他
    被詐賭多少錢？）答：他說幾天下來四、五萬元」「（問：
    幾天下來的輸贏？）答：我輸約一萬元，其他人我不知道」
    「（問：洪聰謀既然輸四、五萬元，為何他卻拿走龔幼男及
    莊麗華全部的錢，而不是拿輸的錢？）答：這我不清楚，但
    是他拿全部的錢，他拿的是超過他說的錢，大家都知道超過
    ，但是他還是拿走，莊麗華拿包包的時候，洪聰謀說還有。
    莊麗華就一直掏錢，皮包每一層都拿。他還不知足，還說要
    他們拿錢來贖自白書」等語，且被告取走被害人等身上財物
    後，又要求被害人等於翌日各準備5萬元來贖回該自白書，
    無視陳雄民亦有輸錢之事實，取得逾其「損害」之金額。顯
    見被告係借題發揮而有不法所有之意圖甚明。
  (3)被告雖辯稱，綽號阿進之人因認識溫淑如，且正巧在臺中市
    ○○路附近喝咖啡，故伊雖僅向阿進表示伊遭人詐賭一語，
    然綽號阿進者仍可迅速到場，伊並無事先與綽號阿進之人聯
    繫如何到場而為上開強盜情事等情云云。然查，觀諸證人溫
    淑如於警詢、偵查及原審審理中既均迭次證稱其不認識綽號
    阿進之人等語在卷，且核以被告所使用0000000000號電話與
    綽號阿進之人所使用0000000000號電話，於案發當日凌晨零
    時42分許，即有2通長時間之通話紀錄，且當時綽號阿進之
    人所使用電話之發話基地台仍在臺北縣板橋市，而後迨至同
    日下午1時13分許左右，始有2通各約47秒及53秒之通話紀錄
    ，當時綽號阿進之人所使用電話之發話基地台則為臺中縣神
    岡鄉○○路1027號，另至同日下午6時37分許，則有9秒之通
    話紀錄，當時綽號阿進之人所使用電話之發話基地台則改為
    南投縣草屯鎮○○里○○街287巷，至同日下午7時4分許該
    綽號阿進之人所使用電話之發話基地台均在南投縣草屯鎮或
    南投市，直至同日下午9時58分許，發話予他人之地點始為
    臺中市○○路○○街99號，而迨至同日下午10時24分許及10時
    29分許，被告始撥打電話與綽號阿進之人所使用電話通聯各
    16秒及8秒，該時綽號阿進之人所使用電話之發話基地台則
    由大墩路上址改為臺中市○○區○○路2段61號等情，有綽
    號阿進之人所使用電話之電話通聯紀錄存卷足佐（附於警詢
    案卷第55至63頁），又被告於原審審理中復陳稱，伊於同日
    下午10時24分許及10時29 分許，撥打電話與綽號阿進之人
    所使用電話通聯各16秒及8秒時，僅係告知綽號阿進之人伊
    遭詐賭一語，阿進不知伊遭何人詐賭，之前阿進打給伊，跟
    伊說在公益路那裏喝咖啡，是在伊打牌之間打給伊等情在卷
    ，可見證人溫淑如與綽號阿進之人既素不相識，且與被告亦
    屬初識，則該名綽號阿進之人究係如何知悉證人溫淑如上開
    住處，而得以迅速於10分鐘內到場，已屬可疑；況同日下午
    7時4分許前，該名綽號阿進之人所使用電話之發話基地台既
    均在臺北縣、南投縣草屯鎮或南投市，而未曾出現在臺中市
    ，且迨至同日下午10時24分許及10時29分許，始有被告撥打
    電話與綽號阿進之人所使用電話通聯各16秒及8秒而告以詐
    賭之情，如前所述，則綽號阿進之人自無於同日下午10時24
    分許及10時29分與被告通話之前曾發話向被告陳稱其人在臺
    中市○○路喝咖啡之可能。益見被告事先與綽號阿進之人共
    同謀議以藉口被害人莊麗華及龔幼男2人涉嫌詐賭而行強盜
    之實。
  (三)證人溫淑如於原審審理中證稱：「（問：年紀較大的人打人
    時，被告在做什麼？）答：他不知道他們進來馬上打人，所
    以他也是愣在那邊。…那時很亂，大家都有勸，被告也說大
    家先用講的…被告也有勸阿進他們慢慢談」云云；證人即被
    害人莊麗華於原審審理中亦證稱：「他們進來把我拖到隔壁
    房間，一直打及踹我，溫大姊跟被告有擋說不要這樣打。…
    經我回想，現場應該是阿進操控，被告看到阿進打我時，也
    有跟阿進說不要打成這樣」云云。然查：I證人溫淑如等人
    上開於原審之證詞，核與彼等分別於警詢及偵訊時供述內容
    並非一致。II證人龔幼男於偵查及原審審理中具結證稱：「
    （問：2月22日被打的情況？）答：3個人進來之前，洪聰模
    就有先打我，3個人進來後就打我跟莊麗華，莊麗華被拖到
    另1個房間，他們有1個小弟顧我行動，不准我上廁所及打電
    話，洪聰模叫溫淑如拿我們身上的錢，後來就叫陳雄民寫1
    張紙，逼我們簽名，不簽名就說要拿椅子要打我」「（問：
    妳被拿多少錢？）答：我身上有4萬元，當天有輸贏，確實
    金額不知道，大約有3萬多元被拿走」「（問：有無拿走手
    機？）答：有，叫我放在桌上」「（問：手機先拿或拿錢先
    ？）答：手機先拿」「（問：先拿手機或先拖莊簏華去隔壁
    ？）答：先拿手機」「（問：溫淑如先進來或3個人先進來
    ？）答：3個人先進來。…我記得有1個比較兇的人先進來，
    客廳只剩溫淑如。2月23曰凌晨一離開就去報警。23日就有
    寫警卷裡的案發現場那1張」（詳見99年9月27日臺灣臺中地
    方法院檢察署99年度偵字第20690號卷偵訊筆錄第7頁至第15
    頁）及「（問：99年2月22日在臺中市○○路十一街189之4
    號6樓當晚打牌發生之事，請詳述？）答：當天下午打牌，
    打到晚上有1個叫阿進的人帶3個人進來，控制現場，把我們
    拆開各別打，當場有被告、莊小姐、陳先生4個人打牌，阿
    進進來找被告，我聽力不好，我憑感覺判斷，阿進一進來，
    把我們拆開打，我要上廁所，也不讓我上，還有叫我們寫自
    白書，還有搜我們的手機」「（問：阿進進來後，有無跟你
    們談到詐賭之事？有無先跟被告討論以後才動手？）他進來
    就直接打我們，我聽不到他們交談什麼。阿進跟陳先生說那
    張紙要自保，叫我們簽，我不簽，他就叫旁邊的人拿椅子打
    我」「（問：你有無看到阿進打你們之前，被告與阿進先商
    量怎麼打人？）答：突發狀況，一堆人突然進來，我們2人
    就被打。我被打時，被告在隔壁，他本來在現場，他朋友進
    來，他走出去，我聽不到他們在講什麼，都是阿進在處理」
    「（問：是誰要你們把錢交出來放在桌上？）答：被告叫溫
    小姐，溫小姐再叫我們把錢交出來」「（問：是誰要求你們
    寫自白書？）答：就他們」「（問：誰先提出來說要寫的？
    ）答：阿進」「（問：當初寫自白書時，有無談到寫自白書
    的作用為何？）答：就要我們拿5萬元贖回那張紙」「（問
    ：寫之前就已經講好，還是寫了以後，才說要你們各拿5萬
    元贖回自白書？）答：寫之後講的。阿進說的」「（問：辯
    護人問你剛剛說，要你們拿身分證出來，拿手機出來，不讓
    你們上廁所，這些事情是誰做的？）阿進的小弟」「（問：
    你當時有無看到被告叫他們這麼做？）沒有」「（問：之前
    你在偵查中，你說在阿進他們3人進來之前，被告就有先打
    你，他為何要先打你？）答：因為他說我打牌有問題，他打
    我1巴掌而已」「（問：你有無向被告承認你有詐賭？）答
    ：沒有，怎麼可能」「（問：你把錢交出來之後，是不是寫
    了1張自白書，自白書內容是否承認你詐賭？）答：是被強
    迫之下簽名的」「（問：被告說你詐賭打你時，有無說詐賭
    這件事情要如何處理？）答：沒有，就走出去，沒幾分鐘阿
    進等人就進來了」「（問：你跟莊麗華交出的手機後來有無
    被拿走？）答：沒有。他們離開就還我了」「（問：阿進等
    人離開之後，被告是否還有留在現場？）答：沒有」「（問
    ：是否就沒有看到被告了？是」「（問：你為何會拿出身上
    的3萬多元？）答：因為阿進不知道跟被告說什麼，被告再
    跟溫淑如說，阿進有叫旁邊的小弟作勢打我，溫小姐叫我拿
    出錢自保」「（問：所以你拿錢出來是因為你被打，很害怕
    ？）答：是」「（問：最後這筆錢誰拿走？）答：阿進的小
    弟把錢收一收」「（問：你有無看到他交給誰？）答：有交
    給被告，後面我就不知道有無交給誰了」「（問：後來要求
    你們要拿錢把自白書換回，是說2個人拿5萬元，還是你跟莊
    麗華每個人各5萬元？）答：每人各5萬元。…（提示偵卷第
    22頁，問：剛才所述自白書是否就是這張？）答：是」等情
    在卷，且有被害人龔幼男手寫案發現場紙條存卷可參（詳見
    警詢案卷第44頁），已顯見被告在綽號阿進等人到場前，業
    已以被害人龔幼男涉嫌詐賭為由，出手毆打被害人龔幼男及
    莊麗華之臉部或眼部各1下，不到幾分鐘，綽號阿進等人隨
    即到場，而被害人龔幼男交付金錢之前，被告與綽號阿進之
    人確有交談行為，其後旋即由綽號阿進所帶之小弟1人作勢
    打人，以恫嚇被害人龔幼男等人交出上開款項，且收得之款
    項則交予被告當作退還連日來向被告詐賭之款項，又被告亦
    有參與恫嚇被害人莊麗華及龔幼男2人簽寫自白書之情無訛
    。是以，倘若被告未於綽號阿進之人當日到場前即事先與綽
    號阿進之人商談有關欲假借詐賭取款等情節，且被告當日實
    對被害人莊麗華及龔幼男遭綽號阿進之人毆打取款一節甚感
    錯愕，則綽號阿進之人焉能於一入內後即知悉被告欲取款之
    對象乃為被害人龔幼男及莊麗華2人，並隨即毆打莊麗華及
    龔幼男2人，復限制莊麗華及龔幼男2人行動，僅要求其等2
    人書寫自白書，又綽號阿進者向被害人莊麗華及龔幼男2人
    取得之款項及自白書何以均交由被告取走，且被告竟於取款
    及取得自白書後隨即與綽號阿進等人一同離開現場，而對突
    遭毆打及限制行動之被害人莊麗華及龔幼男均置之不理之情
    。準此，已堪認證人莊麗華、溫淑如於原審審理中所證上情
    ，均非足以作為有利被告之認定。
四、核被告所為，係犯刑法第330條第1項之結夥3人以上強盜罪
    。被告與綽號阿進等3名成年男子共4人間，就上開犯行，有
    犯意聯絡及行為分擔，應為共同正犯。被告以1強盜行為同
    時強取被害人莊麗華及龔幼男2人之財物，為想像競合犯，
    應從1重處斷。按強盜於行劫時，綑縛事主，即係實施強暴
    脅迫，應包括於強盜行為以內，不另成立妨害自由罪，最高
    法院著有24年上字第4407號判例可資參照；又按強盜罪以強
    暴、脅迫等方法，至使不能抗拒為構成要件之一，當然含有
    剝奪他人行動自由或使他人行無義務之事之性質。若強盜犯
    行業已著手實施，則所為強暴、脅迫等非法方法剝奪他人行
    動自由或使人行無義務之事行為，應包括在強盜行為之內，
    無另行成立刑法第302條第1項剝奪他人行動自由罪或第304
    條第1項使人行無義務之事罪之餘地（最高法院91年度臺上
    字第803號、92年度臺上字第2184號、92年度臺上字第3860
    號判決參照）。故犯強盜罪而有妨害被害人之自由時，是否
    另論以妨害自由罪名，應就行為人之全部犯罪行為實施過程
    加以觀察。倘妨害自由行為時，強盜行為尚未著手實施，可
    依其情形認為妨害自由、強盜犯罪間具有方法結果之牽連關
    係；若強盜犯行業已著手實施，則所為強暴、脅迫等非法方
    法剝奪被害人行動自由行為，應包括在強盜行為之內，無另
    行成立刑法第302條第1項之妨害自由罪之餘地。查本件被告
    為毆打被害人、禁止被害人離開，恫嚇被害人並命交出手機
    使不得求救，強取身分證件查看資料及強制被害人簽寫自白
    書之行為，均係被告等人著手實施強盜犯行而施強暴、脅迫
    之行為，參諸前揭說明，被告與綽號阿進等人所為以非法方
    法剝奪被害人2人行動自由行為，應包括在強盜行為之內，
    無另行成立刑法第302條第1項之妨害自由罪及第304條第1項
    使人行無義務之事罪及第305條恐嚇罪之餘地。又按犯強盜
    罪，於實施強暴行為之過程中，如別無傷害之故意，僅因拉
    扯致被害人受有傷害，乃施強暴之當然結果，固不另論傷害
    罪；然因強盜罪非以傷害人之身體為當然之手段，若具有傷
    害犯意且發生傷害之結果，自應另負傷害罪責，最高法院91
    年度台上字第1441號判決可參。查被告與綽號阿進等3人雖
    有毆打被害人莊麗華及龔幼男2人致傷等情，固如前述，然
    此等傷害之結果，乃係被告與綽號阿進等3人於強盜行為過
    程中所為施強暴行為之當然結果，依上開說明，自亦無另論
    以傷害罪之餘地，附此說明。按刑之量定，為求個案裁判之
    妥當性，法律固賦予法院裁量權，但此項裁量權之行使，除
    應依刑法第57條規定，審酌行為人及其行為等一切情狀，為
    整體之評價，並應顧及比例原則與平等原則，使罪刑均衡，
    輕重得宜，以契合社會之法律感情。又刑法第59條規定犯罪
    之情狀可憫恕者，得酌量減輕其刑，其所謂「犯罪之情狀」
    ，與同法第57條規定科刑時應審酌之一切情狀，並非有截然
    不同之領域，於裁判上酌減其刑時，應就犯罪一切情狀（包
    括第57條所列舉之10款事項），予以全盤考量，審酌其犯罪
    有無可憫恕之事由（即有無特殊之原因與環境，在客觀上足
    以引起一般同情，以及宣告法定低度刑，是否猶嫌過重等等
    ），以為判斷（最高法院95年度臺上字第6157號判決意旨參
    照）。查加重強盜罪，其法定刑為7年以上有期徒刑，刑度
    不可謂不重，本件被告僅因打麻將輸錢，心有未甘，而邀及
    綽號阿進等人為上開強盜犯行，且因一時失慮而與綽號阿進
    等人均有毆打被害人莊麗華及龔幼男2人之情，惟念及被告
    於案發次日即曾向被害人表示道歉，事後復與被害人莊麗華
    及龔幼男2人達成和解，而獲取被害人之原諒，又考量被告
    所為強盜之手段，而被害人所受傷害亦非無法回復，另強盜
    所得之現金為65000元業已歸還被害人2人，並賠償被害人2
    人共36000元之損害賠償，有和解書1份在卷可參（見原審案
    卷第44頁），依上開情節而論，被告本件加重強盜之行為尚
    非鉅大，則被告所犯加重強盜罪，其最輕法定本刑為7年以
    上有期徒刑，本院依其等客觀之犯行與主觀之惡性二者加以
    考量其犯罪情狀，認在客觀上顯非不可憫恕，縱使量處法定
    最低刑度之7年有期徒刑，仍嫌過重，難謂符合罪刑相當性
    及比例原則，爰依刑法第59條之規定，予以酌量減輕其刑。
五、原審因而適用刑事訴訟法第299條第1項前段，刑法第28條、
    第330條第1項、第55條、第59條等規定，並審酌被告之素行
    ，又被告夥同綽號阿進等人假借被害人2人詐賭而行強盜之
    目的，當時現場尚有其他人在場，足見被告與綽號阿進等人
    之行徑甚為猖狂，另被告犯罪之動機、智識程度、手段、所
    生危害甚鉅，及犯罪後仍否認犯行意圖卸責之態度等一切情
    狀，量處有期徒刑4年，其認事用法核無違誤，量刑亦屬允
    當，上訴意旨猶執陳詞否認強盜犯行，其上訴為無理由，應
    予駁回。
六、據上論斷，應依刑事訴訟法第三百六十八條，判決如主文。
本案經檢察官王雪惠到庭執行職務。
中    華    民    國  100    年    10   月    5    日
            刑事第四庭    審判長法  官  洪  耀  宗
                                法  官  林  清  鈞
                                法  官  劉  登  俊
以上正本證明與原本無異。
如不服本判決應於收受送達後十日內向本院提出上訴書狀，其未
敘述上訴理由者，並得於提起上訴後十日內向本院補提理由書（
均須按他造當事人之人數附繕本）「切勿逕送上級法院」。
                                書記官  李  宜  珊
中    華    民    國  100    年    10   月    5    日